臺灣臺中地方法院刑事判決　　　　　　　　　　　　　九十三年度訴字第七九一號
　　公　訴　人　臺灣臺中地方法院檢察署檢察官
　　被　　　告　庚○○
右列被告因偽造文書等案件，經檢察官提起公訴（九十三年度偵字第二七六０號），
本院合議庭裁定依簡式審判程序審理，判決如左：
    主  文
庚○○行使偽造私文書，足以生損害於他人，處有期徒刑肆月，如易科罰金，以佰
元折算壹日；又意圖為自己不法之所有，而侵占自己持有他人之物，處有期徒刑月
，如易科罰金，以佰元折算壹日。應執行有期徒刑陸月，如易科罰金，以佰元折
算壹日。
    事  實
一、庚○○於民國九十二年四月間某日，自任會首，邀集辛○○、癸○○、甲○○、
    子○○、丁○○、寅○○、乙○○、戊○○、北泰企業社丙○○、丑○○（以上
    均參加一會）、壬○○（參加二會）及其餘姓名年籍不詳之成年會員二十名，連
    同會首合計三十三會組成合會，約定每月會款新臺幣（下同）三萬元，會期自九
    十二年四月十五日起至九十四年十二月十五日止，每月十五日在臺中市○○路○
    段三五二號開標，採外標制，會員應於每次得標日起三日內繳清會款。詎庚○○
    因所經營之公司遭人跳票，週轉不靈：
（一）其明知未經戊○○之同意或授權，竟基於意圖為自己不法所有及行使偽造準私
      文書之犯意，於九十二年八月十五日開標前之某時，在不詳地點，擅自在紙張
      上偽造「戊○○」之署名，並簽寫「四千五百元」之標金，偽造完成依民間互
      助會之習慣，足以表示戊○○願以四千五百元為標息以標取會款之準私文書標
      單一張，並在前述約定之開標地點持以參與投標而行使之，並以最高額得標，
      且於該次開標後，向尚未得標之二十八會活會會員佯稱係由戊○○得標，足以
      生損害於戊○○及其餘尚未得標之二十八會活會會員，並使該等尚未得標之二
      十八會活會會員陷於錯誤，誤信確係戊○○得標，而各交付三萬元之會款予庚○○，總計庚○○共詐得該次會款八十四萬元。
（二）之後，上開合會於九十二年十月十五日係由丑○○標得，詎庚○○代丑○○向
      其他會員收取合會金九十六萬元（三十二會，每會三萬元）及於九十二年五至
      七月、九月標得會款之死會會員標息若干元後，竟因缺款花用，另基於意圖為
      自己不法所有之犯意，僅交付丑○○二十九萬一千元，而將其餘六十六萬九千
      元及於九十二年五至七月、九月標得會款之死會會員標息若干元均予侵占入己
      。
（三）嗣因庚○○自九十二年十月十五日之後，未主動通知各會員即逕行停止上開合
      會，經辛○○等活會會員查訪後，始查悉上情。
二、案經辛○○、癸○○、甲○○、壬○○、子○○、丁○○、寅○○、乙○○訴由
    臺灣臺中地方法院檢察署檢察官偵查起訴。
    理  由
一、右揭事實，業據被告庚○○於警詢、偵查中已坦承不諱，復於本院審理時為認罪
    之陳述，核與告訴人辛○○、癸○○、甲○○、壬○○、子○○、丁○○、寅○○、乙○○具狀指訴之情節相符，復經告訴人蔡挺育、壬○○、辛○○、子○○
    於警詢時、告訴代理人楊玉鈴於偵查中分別指述綦詳，並有刑事告訴狀、互助會
    簿等件附卷可稽，足徵被告前開自白，確與事實相符，堪予採信。又被告未經徵
    得被害人戊○○之同意或授權即擅自冒名標會，使其餘會員均認戊○○已成死會
    但戊○○實際上並未領得會款，自係侵害戊○○要否標取該次會款之決定權及受
    領該次會款之權利，並受有被追討死會標息之危險；而其餘尚未標會之活會會員
    亦因被告冒名以最高標得標，而受有未能標取該次會款之損失。再者，被告冒用
    被害人戊○○之名義標取會款，另又將代被害人丑○○收取之部分會款予以侵占
    ，均係肇因於個人缺款花用，其主觀上具有意圖為自己不法所有之詐欺及侵占犯
    意，亦屬灼然。從而，本件事證明確，被告右開犯行，洵堪認定。
二、按冒用他人名義書寫標單，以冒標他人之互助會，茍標單上除書寫被冒標者姓名
    及欲標取會款所出利息之金額外，並書有「標單」之意旨，而就文義內容之本身
    ，使人一見即知係投標會款之標單，該標單固係刑法第二百十條所稱之私文書；
    惟如僅在紙上書寫被冒標者之姓名及所出利息之金額，就文義本身並不足以獨立
    表示一定用意之證明，如非依民間互助會之習慣，尚無從認定其上之文字，係用
    以表示該名義人願出所書金額之利息以標取互助會會款之證明者，則非刑法第二
    百十條所規定之私文書，而屬同法第二百二十條以文書論之準私文書（最高法院
    九十一年度台上字第五六八三號裁判可資參照）。是核：(一)被告庚○○在紙張上
    偽簽「戊○○」之署名及書寫「四千五百元」之標息，持以參與投標而行使，足
    以生損害於戊○○及尚未得標之活會會員部分，係犯刑法第二百十六條、第二百
    二十條第一項、第二百十條之行使偽造準私文書罪。起訴書於所犯法條欄內雖僅
    記載「係犯刑法第二百十六條、第二百十條之行使偽造私文書罪嫌」，但經公訴
    檢察官當庭更正為「係犯刑法第二百十六條、第二百十條、第二百二十條之行使
    偽造私文書罪嫌」，有本院審判筆錄可考，併此明。(二)被告於冒用戊○○之名
    義標會後，復向尚未得標之二十八會活會會員詐得會款合計八十四萬元部分，則
    另犯刑法第三百三十九條第一項之詐欺取財罪。(三)被告代被害人丑○○收取會款
    後，竟僅交付部分會款，其餘款項均予侵占，又犯刑法第三百三十五條第一項之
    普通侵占罪。又：
（一）被告偽造「戊○○」署名乃偽造私文書之部分行為；其偽造私文書後行使，偽
      造之低度行為復為行使之高度行為所吸收，均不另論罪。
（二）被告係以一詐欺行為向多數活會會員（不包括被告本身、第二至五期得標會員
      及戊○○）詐取會款，同時侵害多數人之財產法益，觸犯數罪名，為想像競合
      犯，應從一重之詐欺取財罪處斷。
（三）被告係以行使偽造標單之方法達其詐欺取財之目的，所犯行使偽造私文書罪及
      詐欺取財罪間，有手段目的之牽連關係，應從一重之行使偽造私文書罪處斷。
（四）被告所犯行使偽造私文書罪及普通侵占罪間，犯意各別，行為不同，應分論併
      罰。
（五）本件被告所召集之右開合會，係採外標制，已如前述，是以被告代被害人丑○○收取之合會金，除其餘三十二會每會三萬元合計九十六萬元之部分外，另應
      包括於九十二年五至七月、九月（八月係被告冒名標取）已標得會款之死會會
      員標息若干元部分，扣除被告已交付被害人丑○○之二十九萬一千元後，被告
      侵占之金額為六十六萬九千元及於九十二年五至七月、九月標得會款之死會會
      員標息若干元，公訴人誤認被告僅侵占六十六萬九千元，尚有未洽。
（六）爰審酌被告前無任何犯罪紀錄，素行良好，有臺灣臺中地方法院檢察署刑案資
      料查註紀錄表、臺灣高等法院被告全國前案紀錄表可按，其因貪圖己利，而以
      前開方式詐得、侵占之款項分別為八十四萬元、六十六萬九千元及九十二年五
      至七月、九月標得會款之死會會員標息若干元，所得利益頗多，且損及被害人
      戊○○及其餘活會會員之權益，復傷害渠等對被告信賴之感情，惟考其係因經
      商遭人跳票，以致週轉失靈，始起意違犯本件犯行，犯罪之動機、目的尚屬單
      純，手段亦屬平和，冒名標會及侵占款項之次數各只有一次，犯後又能坦認犯
      行，但迄未與告訴人辛○○等人達成和解等一切情狀，分別量處如主文第一項
      所示之刑，並均諭知易科罰金之折算標準，暨定其應執行之刑，及諭知易科罰
      金之折算標準。
（七）被告偽造「戊○○」署名及簽寫「四千五百元」標息之紙張，雖係被告所有並
      供違犯本案犯罪所用之物，但未據扣案，且又查無其他積極證據，足以證明尚
      屬存在，復依一般標會慣例，會首就當期標會之標單均予丟棄，應認被告所偽
      造之上開標單確已滅失，爰不予宣告沒收。而該偽造標單上之「戊○○」偽造
      署押一枚，因該標單已滅失亦隨之不存在，自無從依刑法第二百十九條規定為
      沒收之宣告。
（八）公訴人雖認被告於九十二年八月十五日以「戊○○」名義冒標後，使其他會員
      陷於錯誤而交付合會金計九十六萬元等情。然按民間互助會已得標之死會會員
      ，無論同組何一會員得標及其願出標金若干，均須繳納當期全額會款（如係外
      標，並須另繳納會息），縱為會首之上訴人施用詐術，以他會員名義冒標，並
      向死會會員收取會款，因該等死會會員本負有繳納會款之義務，而非陷於錯誤
      而交付上訴人，自無構成詐欺取財罪之可言（最高法院八十三年度台上字第四
      一五三號裁判可資參照）。基此，擔任會首之被告對自己本身本無詐欺問題，
      另就九十二年五至七月標得會款之死會會員亦無詐欺取財之情事，則因被告冒
      標而陷於錯誤交付會款之人，應指其餘尚未得標之二十八會活會會員而已（扣
      除被告、三位死會會員及戊○○），所詐得之會款數額係八十四萬元，被告就
      自己本身、九十二年五至七月標得會款之死會會員並無詐欺取財之犯行，惟公
      訴意旨認此部分與前開論罪科刑之詐欺取財罪間有想像競合關係，爰不另為無
      罪之諭知。
據上論斷，應依刑事訴訟法第二百七十三條之一第一項、第二百九十九條第一項前段
，刑法第二百十六條、第二百二十條第一項、第二百十條、第三百三十九條第一項、
第三百三十五條第一項、第五十五條、第四十一條第一項前段、第五十一條第五款，
罰金罰鍰提高標準條例第一條前段、第二條，判決如主文。
本案經檢察官己○○到庭執行職務
中      華      民      國      九十三      年      五    月    十二    日
            臺灣臺中地方法院刑事第二庭
                                    法  官  莊  嘉  蕙
右正本證明與原本無異。
如不服本判決，應於送達後十日內向本院提出上訴狀（須附繕本），上訴於臺灣高等
法院臺中分院。
                                    書記官
中      華      民      國      九十三      年      五    月    十二    日
附錄論罪科刑法條
中華民國刑法第二百十六條
行使第二百十條至第二百十五條之文書者，依偽造、變造文書或登載不實事項或使登
載不實事項之規定處斷。
中華民國刑法第二百十條
偽造、變造私文書，足以生損害於公眾或他人者，處五年以下有期徒刑。
中華民國刑法第三百三十九條第一項：
意圖為自己或第三人不法之所有，以詐術使人將本人或第三人之物交付者，處五年以
下有期徒刑、拘役或科或併科一千元以下罰金。
中華民國刑法第三百三十五條第一項：
意圖為自己或第三人不法之所有，而侵占自己持有他人之物者，處五年以下有期徒刑
、拘役或科或併科一千元以下罰金。
